ACORDAO-COMPLETO-2355351

ACÓRDÃO 4775/2019 ATA 21/2019 - PRIMEIRA CÂMARA

VISTOS, relatados e discutidos estes autos de tomada de contas especial (TCE) instaurada pelo Fundo Nacional de Saúde/Ministério da Saúde (FNS/MS) , em desfavor da empresa Drogaria Ramalho e Ramalho Ltda. – ME/Gethal Farma, solidariamente com o Sr. Jairo Dias Ramalho, sócio responsável da referida empresa, em razão da aplicação irregular dos recursos do Sistema Único de Saúde (SUS) no âmbito do Programa Farmácia Popular do Brasil – Aqui Tem Farmácia Popular (PFPB) ;
ACORDAM os Ministros do Tribunal de Contas da União, reunidos em sessão de Primeira Câmara, ante as razões expostas pelo Relator, em:
9.1. julgar irregulares as contas da sociedade empresária Drogaria Ramalho e Ramalho Ltda. – ME/Gethal Farma, CNPJ 11.884.521/0001-75, e do Sr. Jairo Dias Ramalho, CPF XXX.719.746-XX, com fundamento nos arts. 1º, inciso I, 16, inciso III, alíneas “c” e "d", da Lei 8.443/1992, c/c os arts. 1º, inciso I, 209, inciso III e IV, e 214, inciso III, do Regimento Interno do TCU;
9.2. condenar solidariamente os responsáveis mencionados no subitem anterior, com fundamento no art. 19, caput, e 23, inciso III, da Lei 8.443/1992, c/c o art. 210 do Regimento Interno do TCU, ao pagamento das quantias a seguir especificadas, com a fixação do prazo de quinze dias, a contar da notificação, para comprovarem, perante o Tribunal (art. 214, inciso III, alínea “a”, do Regimento Interno) , o recolhimento da dívida aos cofres do Fundo Nacional de Saúde, atualizadas monetariamente e acrescidas	 dos juros de mora, calculados a partir das datas discriminadas até a data do recolhimento, e com o abatimento de valores acaso já satisfeitos, na forma prevista na legislação em vigor.
	Data do fato gerador
	Valor histórico (R$) 

	15/03/2013
	3.262,68

	15/03/2013
	174,28

	05/04/2013
	6.113,54

	05/04/2013
	144,24

	19/04/2013
	5.886,55

	19/04/2013
	155,24

	29/04/2013
	3.890,43

	29/04/2013
	13,77

	29/04/2013
	12,42

	31/05/2013
	5.802,88

	31/05/2013
	4.408,02

	31/05/2013
	22,58

	31/05/2013
	12,42

	04/06/2013
	7.065,13

	04/06/2013
	184,39

	05/06/2013
	4.957,20

	05/06/2013
	38,61

	28/06/2013
	5.077,08

	28/06/2013
	8.896,27

	28/06/2013
	39,96

	31/07/2013
	9.061,29

	31/07/2013
	4.649,40

	31/07/2013
	58,34

	31/07/2013
	26,19

	02/09/2013
	4.714,20

	02/09/2013
	9.895,44

	02/09/2013
	26,19

	02/09/2013
	54,75

	01/10/2013
	6.772,41

	01/10/2013
	12,42

	01/10/2013
	64,26

	02/10/2013
	14.795,29

	02/10/2013
	4,80

	02/10/2013
	180,20

	12/11/2013
	4.818,42

	12/11/2013
	9.234,05

	12/11/2013
	31,77

	12/11/2013
	24,84

	12/11/2013
	120,28

	06/12/2013
	10.212,68

	06/12/2013
	4.092,12

	06/12/2013
	31,77

	06/12/2013
	24,84

	06/12/2013
	101,89

	30/12/2013
	9.702,56

	30/12/2013
	4.704,75

	30/12/2013
	31,77

	30/12/2013
	120,28

	30/12/2013
	24,84

	07/02/2014
	9.364,86

	07/02/2014
	4.662,36

	07/02/2014
	31,77

	07/02/2014
	45,15

	07/02/2014
	12,42

	31/03/2014
	4.729,86

	31/03/2014
	9.174,99

	31/03/2014
	31,77

	31/03/2014
	58,34

	09/04/2014
	5.337,36

	16/04/2014
	8.676,57

	16/04/2014
	31,77

	16/04/2014
	3,20

	13/05/2014
	4.304,07

	13/05/2014
	37,26

	30/05/2014
	7.592,51

	30/05/2014
	142,70

	02/06/2014
	5.693,48

	02/06/2014
	14,40

	02/06/2014
	196,70

	06/06/2014
	2.976,75

	06/06/2014
	28,35

	06/06/2014
	24,84

	04/07/2014
	8.818,78

	04/07/2014
	3.645,00

	04/07/2014
	4,80

	04/07/2014
	12,42

	04/07/2014
	72,85

	04/07/2014
	24,84

	31/07/2014
	11.479,24

	31/07/2014
	6,40

	31/07/2014
	319,94

	01/08/2014
	5.654,61

	01/08/2014
	46,98

	01/08/2014
	210,32

	09/09/2014
	4.624,29

	09/09/2014
	11.453,96

	09/09/2014
	60,48

	09/09/2014
	91,53

	09/09/2014
	392,85

	09/09/2014
	469,42

	02/10/2014
	14.364,48

	02/10/2014
	89,54

	02/10/2014
	719,91

	02/10/2014
	38,67

	03/10/2014
	5.373,27

	03/10/2014
	72,90

	03/10/2014
	524,01

	03/10/2014
	24,03

	03/11/2014
	14.095,18

	03/11/2014
	10.143,09

	03/11/2014
	24,84

	03/11/2014
	89,54

	03/11/2014
	714,74

	03/11/2014
	257,01

	03/11/2014
	38,67

	28/11/2014
	7.323,48

	28/11/2014
	12.601,10

	28/11/2014
	136,31

	28/11/2014
	24,84

	28/11/2014
	355,32

	28/11/2014
	569,39

	28/11/2014
	24,03

	28/11/2014
	39,66

	14/01/2015
	9.130,32

	14/01/2015
	12.773,57

	14/01/2015
	130,34

	14/01/2015
	24,84

	14/01/2015
	167,54

	14/01/2015
	542,42

	09/02/2015
	10.331,62

	09/02/2015
	93,94

	09/02/2015
	272,31

	09/02/2015
	38,67

	10/02/2015
	7.003,26

	10/02/2015
	24,84

	10/02/2015
	116,10

	03/03/2015
	1.935,36

	03/03/2015
	81,54

	04/03/2015
	2.637,93

	04/03/2015
	113,94

9.3. aplicar, com fundamento no art. 57 da Lei 8.443/1992, c/c o art. 267 do RITCU, multa individual no valor de R$ 40.000,00 (quarenta mil reais)  à sociedade empresária Drogaria Ramalho e Ramalho Ltda. – ME/Gethal Farma, CNPJ 11.884.521/0001-75, e ao Sr. Jairo Dias Ramalho, CPF XXX.719.746-XX, com a fixação do prazo de quinze dias, a contar da notificação, para comprovarem, perante o Tribunal (art. 214, inciso III, alínea “a”, do Regimento Interno) , o recolhimento da dívida aos cofres do Tesouro Nacional, atualizada monetariamente desde a data do acórdão até a do efetivo recolhimento, se for paga após o vencimento, na forma da legislação em vigor;
9.4. autorizar, desde logo, nos termos do art. 28, inciso II, da Lei 8.443/1992, c/c o art. 219, inciso II, do RI/TCU, a cobrança judicial da dívida caso não atendidas as notificações;
9.5. autorizar, desde logo, caso solicitado e o processo não tenha sido remetido para cobrança judicial, o pagamento das dívidas em até 36 (trinta e seis) parcelas mensais e consecutivas, nos termos do art. 26 da Lei 8.443/1992, c/c o art. 217 do Regimento Interno/TCU, fixando-se o vencimento da primeira parcela em 15 (quinze) dias, a contar do recebimento da notificação, e o das demais a cada mês, devendo incidir sobre cada valor mensal os correspondentes acréscimos legais, na forma prevista na legislação em vigor, sem prejuízo de alertar os responsáveis de que a falta de comprovação do recolhimento de qualquer parcela implicará o vencimento antecipado do saldo devedor;
9.6. dar ciência desta deliberação ao Procurador-Chefe da Procuradoria da República em Minas Gerais, nos termos do § 3º do art. 16 da Lei 8.443/1992, c/c o § 7º do art. 209 do RI/TCU, para adoção das medidas que entender cabíveis.

Tomada de contas especial instaurada pelo Fundo Nacional de Saúde em razão da aplicação irregular dos recursos do Sistema Único de Saúde no âmbito do Programa Farmácia Popular do Brasil  Aqui Tem Farmácia Popular.

Primeira Câmara

Fundo Nacional de Saúde/Ministério da Saúde - FNS/MS.

3. Responsáveis: Drogaria Ramalho e Ramalho Ltda - ME (11.884.521/0001-75); Jairo Dias Ramalho (XXX.719.746-XX).

13.1. Ministros presentes: Walton Alencar Rodrigues (Presidente), Benjamin Zymler e Vital do Rêgo (Relator).
13.2. Ministro-Substituto convocado: Marcos Bemquerer Costa.
13.3. Ministro-Substituto presente: Augusto Sherman Cavalcanti.

JAIRO DIAS RAMALHO

VITAL DO RÊGO

Adoto como relatório a instrução de mérito elaborada no âmbito da Secretaria de Controle Externo de Tomada de Contas Especial (SecexTCE) , peça 40, que contou com a anuência do corpo diretivo daquela unidade instrutiva, peças 41 e 42, a seguir transcrito com os ajustes de forma pertinentes:
INTRODUÇÃO
1.	Cuidam os autos de tomada de contas especial instaurada pelo Fundo Nacional de Saúde/Ministério da Saúde (FNS/MS) , em desfavor da empresa Drogaria Ramalho e Ramalho Ltda. – ME/Gethal Farma, sociedade empresária limitada, solidariamente com o Sr. Jairo Dias Ramalho, em razão da aplicação irregular dos recursos do Sistema Único de Saúde (SUS) no âmbito do Programa Farmácia Popular do Brasil – Aqui Tem Farmácia Popular (PFPB) , em Drogaria Ramalho e Ramalho Ltda. – ME/Gethal Farma, localizada no município de Novo Oriente de Minas/MG, no período de 1/1/2013 a 31/1/2015.
HISTÓRICO 
2.	O Programa Farmácia Popular do Brasil foi instituído pela Lei 10.858, de 13/4/2004, regulamentado pelo Decreto 5.090, de 20/5/2004, para cumprir diretriz da Política Nacional de Assistência Farmacêutica, no sentido de dar à população o acesso a medicamentos considerados essenciais, utilizando ou não o SUS.
3.	Nos termos do Anexo LXXVII, art. 2º, da Portaria de Consolidação nº 5/2017, O PFPB consiste na disponibilização de medicamentos e/ou correlatos à população, pelo Ministério da Saúde, através de "Rede Própria", constituída por Farmácias Populares, em parceria com os Estados, Distrito Federal e Municípios; e pelo "Aqui Tem Farmácia Popular", constituído por meio de convênios com a rede privada de farmácias e drogarias.
4.	Atualmente, de acordo com o Anexo LXXVII, art. 7º, da Portaria de Consolidação nº 5/2017, na modalidade "Aqui Tem Farmácia Popular”, são disponibilizados gratuitamente medicamentos para o tratamento de hipertensão, diabetes e asma. Além destes, são disponibilizados, com até 90% de desconto, medicamentos para rinite, dislipidemia, doença de Parkinson, osteoporose e glaucoma e, ainda, anticoncepcionais e fraldas geriátricas.
Auditoria do Denasus e Fase Interna da TCE
5.	A presente TCE originou-se de constatações do Departamento Nacional de Auditoria do SUS (Denasus) em auditoria realizada junto ao referido estabelecimento farmacêutico no exercício de 2016, com a finalidade de verificar o cumprimento das normas estabelecidas pela Portaria GM/MS nº 111, de 28 de janeiro de 2016, que dispõe sobre o Programa Farmácia Popular do Brasil.
6.	Diante das constatações, o Denasus deu oportunidade de defesa aos responsáveis, em obediência aos princípios constitucionais que asseguram o direito ao contraditório e à ampla defesa, conforme consta das notificações expedidas (peças 1 e 3) .
7.	A manifestação enviada em resposta (peça 27, p. 31-46) não teve o condão de alterar o entendimento sobre as ocorrências, sendo mantidas as irregularidades e consequente dano a ser ressarcido ao erário, pelo que foram comunicados, nos termos dos ofícios acostados à peça 3, p. 5-12.
8.	Assim, o motivo que levou à instauração da presente Tomada de Contas Especial está materializado por prejuízo causado pelo referido estabelecimento comercial ao Programa Farmácia Popular do Brasil, no valor histórico de R$ 373.372,47 (peça 24, p. 15) , no período compreendido entre 15/3/2013 a 4/3/2015, tendo em vista irregularidades que contrariaram os artigos 21, 22, 23, 39, e 40 da Portaria 971/GM/MS, de 15/5/2012, conforme consubstanciado no relatório do tomador de contas (peça 13, p. 2-9) , tendo em vista as conclusões da auditoria (peça 24, p. 15-45, e peça 25, p. 1-7) :
a) registro de dispensação de medicamentos sem apresentação de notas fiscais de aquisição;
b) dispensação em nome de pessoa falecida; e
c) não apresentação de cópias dos cupons vinculados e receitas médicas solicitadas e/ou irregularidades em cupons e receitas médicas apresentados pela empresa auditada.
9.	A fiscalização concluiu que a empresa executou as ações do Programa Farmácia Popular do Brasil em desacordo com as normas estabelecidas pelo Ministério da Saúde, não tendo comprovado a aquisição por meio de notas fiscais do quantitativo de medicamentos selecionados para análise, tendo apresentado dispensações, através do Programa, em nome de pessoas falecidas e outras irregularidades na análise de cupons e receitas médicas, no período compreendido entre março de 2013 a março de 2015, conforme demonstrado no Relatório Complementar de Auditoria 16597-MS/SGEP/Denasus, de 9/2/2017 (peça 24, p. 6-15) .
10.	Em 6/9/2017, com base no Relatório Complementar de Auditoria 16597, e com fundamento na IN/TCU 71/2012, alterada pela IN/TCU 76/2016 e DN/TCU 155/2016, o Diretor-Executivo do Fundo Nacional de Saúde autorizou a instauração de Tomada de Contas Especial (peça 9) .
11.	Instaurada a TCE, o Fundo Nacional de Saúde comunicou o fato aos responsáveis, conforme ofícios à peça 3, p. 5-11, e ARs à peça 1, sem que houvesse resposta.
12.	O relatório completo do tomador de contas especial nº 223/2017 (peça 13) registra a apuração de fatos, a quantificação do dano, bem como a identificação dos responsáveis, nos termos do art. 2º da IN TCU 71/2012.
13.	Registra, ainda, que foi dada oportunidade de defesa aos responsáveis, conforme as notificações relacionadas no item “V” do relatório do tomador, expedidas visando a regularização das contas e o ressarcimento do dano. Conforme item “VI” do mesmo relatório, registra que os responsáveis apresentaram alegações somente na fase da auditoria (peça 13, p. 9-10) .
14.	Por fim, o relatório do tomador de contas concluiu pela responsabilização da empresa Drogaria Ramalho e Ramalho Ltda. - ME, solidariamente ao sócio responsável à época da ocorrência dos fatos, Sr. Jairo Dias Ramalho, quantificando-se o débito no valor de R$ 525.991,79, atualizado monetariamente em 26/9/2017 (peça 10) . A inscrição em conta de responsabilidade, no SIAFI, foi efetuada mediante a Nota de Lançamento de Sistema 2017NS068962, de 26/9/2017 (peça 17) .
15.	Uma vez concluída a TCE no âmbito do Fundo Nacional de Saúde e remetida ao Ministério da Transparência e Controladoria-Geral da União, foi lavrado o relatório de auditoria 281/2018 (peça 14) . Em atendimento ao disposto nas alíneas “a” do inciso II do art. 10 da Instrução Normativa/TCU 71/2012, registrou-se que as medidas adotadas em relação à apuração dos fatos foram adequadas. Quanto ao previsto na alínea “b” do mesmo inciso II, considerou-se que as normas para instauração e desenvolvimento da tomada de contas especial foram cumpridas, exceto pela demora na instauração, que só veio a ocorrer em 1/9/2017 (peça 14, p. 2) .
16.	Conforme o certificado e parecer de auditoria 281/2018, o dirigente do órgão de controle interno concluiu pela irregularidade das presentes contas (peças 15 e 16) .
17.	Em 20/4/2018, o Ministro de Estado da Saúde declarou ter tomado conhecimento das conclusões contidas no relatório e certificado de auditoria, bem como no parecer da Secretaria Federal de Controle Interno da Controladoria-Geral da União da Presidência da República, manifestando-se pela irregularidade das contas e determinando o encaminhamento do processo ao Tribunal de Contas da União (peça 17) , sendo registrada no sistema e-TCE sob número 702/2017.
Fase Externa da TCE
18.	Remetida ao TCU pelo Ministério da Saúde, a presente tomada de contas especial foi autuada, em 25/4/2018, sob o nº TC Processo 012.357/2018-9 pela Secretaria de Controle Externo de Tomada de Contas Especial (Secex-TCE) .
19.	A primeira instrução levada à efeito pela Secex-TCE (peça 29) , concluiu estarem satisfeitos os pressupostos de procedibilidade da IN TCU 71/2012, uma vez que não houve o transcurso de mais de dez anos desde o fato gerador sem que tenha havido a notificação do responsável pela autoridade administrativa federal competente, bem como o valor atualizado do débito em 1/1/2017 supera o mínimo estabelecido de R$ 100.000,00. Também, que não foram encontrados débitos imputáveis aos responsáveis em outros processos em tramitação no Tribunal.
20.	Concluiu, por fim, que foi possível, na forma dos arts. 10, § 1º, e 12, incisos I e II, da Lei 8.443/1992 c/c o art. 202, incisos I e II, do RI/TCU, definir a responsabilidade da empresa Drogaria Ramalho e Ramalho Ltda. – ME/Gethal Farma, solidariamente ao representante legal à época das ocorrências, Sr. Jairo Dias Ramalho e quantificar adequadamente o débito a eles atribuído, propondo, assim, a citação dos responsáveis, posicionamento esse que teve a concordância do diretor imediato e do titular da unidade técnica (peças 30-31) , que autorizou as citações, conforme delegação de competência conferida pelo relator, Ministro Vital do Rego.
EXAME TÉCNICO			 
Irregularidades Causadoras do Dano
21.	Cabe ressaltar, de início, que os responsáveis foram citados em decorrência das seguintes irregularidades:
a) Registro de dispensação de medicamentos sem apresentação de notas fiscais de aquisição: 
Ocorrência: falta de apresentação de notas fiscais comprovando as aquisições dos medicamentos e/ou correlatos registrados no Sistema Autorizador de Vendas do Programa Farmácia Popular do Brasil; 
Valor histórico: R$ 363.913,74;
Dispositivos violados: § 2º e 3º do art. 23, art. 39, e inciso I do art. 40 da Portaria 971/GM/MS, de 15/5/2012;
Responsáveis: Drogaria Ramalho e Ramalho Ltda. – ME/Gethal Farma (CNPJ 11.884.521/0001-75) , solidariamente ao representante legal à época das ocorrências, Sr. Jairo Dias Ramalho (CPF XXX.719.746-XX) ;
Conduta: deixar de comprovar com as notas fiscais as aquisições dos medicamentos e/ou correlatos dispensados por meio do PFPB, quando deveria ter apresentado notas fiscais fidedignas contendo a informação da aquisição dos medicamentos dispensados pelo Programa Farmácia Popular do Brasil, violando os §§ 2º e 3º do art. 23, art. 39, e inciso I do art. 40 da Portaria 971/GM/MS, de 15/5/2012;
Evidência: 466140, 466141, 466142, conforme Relatório de Auditoria 16597- MS/SGEP/Denasus (peça 24, p. 6-11) . 
b) Dispensação em nome de pessoa falecida: 
Ocorrência: registro de dispensação de medicamentos no Sistema Autorizador de Vendas do Programa Farmácia Popular do Brasil com data posterior ao registro de óbito; 
Valor histórico: R$ 1.198,90;
Dispositivos violados: artigos 21, 22, 23 e 40 da Portaria 971/GM/MS, de 15/5/2012;
Responsáveis: Drogaria Ramalho e Ramalho Ltda. – ME/Gethal Farma (CNPJ 11.884.521/0001-75) , solidariamente ao representante legal à época das ocorrências, Sr. Jairo Dias Ramalho (CPF XXX.719.746-XX) ;
Conduta: registrar dispensação de medicamentos no Programa Farmácia Popular do Brasil em nome de pessoas falecidas, quando deveria ter seguido procedimentos de verificação constantes dos normativos legais, violando os artigos 21, 22, 23 e 40 da Portaria 971/GM/MS, de 15/5/2012;
Evidência: constatação 466143 do Relatório de Auditoria 16597-MS/SGEP/Denasus (peça 24, p. 11-12) .
c) Cupons vinculados e prescrições médicas:
Ocorrência: não apresentação de cópias dos cupons vinculados e receitas médicas solicitadas e/ou irregularidades em cupons e receitas médicas apresentados pela empresa auditada;
Valor histórico: R$ 8.259,83;
Dispositivos violados: arts. 22 e 40 da Portaria 971/GM/MS, de 15/5/2012;
Responsáveis: Drogaria Ramalho e Ramalho Ltda. – ME/Gethal Farma (CNPJ 11.884.521/0001-75) , solidariamente ao representante legal à época das ocorrências, Sr. Jairo Dias Ramalho (CPF XXX.719.746-XX) ;
Conduta: não apresentar documentos comprobatórios a fim de validar a regularidade das dispensações conforme o constatado, violando os artigos. 22 e 40 da Portaria 971/GM/MS, de 15/5/2012;
Evidência: constatações 466144 e 466145 do Relatório de Auditoria 16597-MS/SGEP/Denasus (peça 24, p. 12-15) .
Citação dos Responsáveis 
22.	Em cumprimento ao pronunciamento do titular da Secex-TCE (peça 31) , que, por delegação de competência do relator, autorizou as citações ao manifestar concordância com o encaminhamento proposta na instrução de peça 29, foram expedidos os seguintes ofícios:
	a) Ofício 0310/2018-TCU/Secex-TCE, de 14/6/2018, citando o Sr. Jairo Dias Ramalho, representante legal de Drogaria Ramalho e Ramalho Ltda. – ME/Gethal Farma (CNPJ 11.884.521/0001-75) , no endereço Praça Tristão da Cunha, 51 - Casa A – Centro - 39.817-000 - Novo Oriente de Minas - MG (peça 33) . O AR retornou indicando a entrega da correspondência em 4/7/2018 (peça 34) ;
	b) Ofício 0311/2018-TCU/Secex-TCE, de 14/6/2018, citando o Sr. Jairo Dias Ramalho (CPF XXX.719.746-XX) no endereço Avenida Pça. Frei Venceslau, 9 – Centro - 39.815-000 – Itaipé – MG (peça 32) . O AR retornou indicando a entrega da correspondência em 10/7/2018 (peça 35) .
Revelia dos Responsáveis
23.	O Sr. Jairo Dias Ramalho foi citado em dois endereços distintos, em razão de tratar-se de empresa da qual é representante legal. O responsável foi comunicado, conforme demonstram os ARs acima descritos, mantendo-se inerte durante o prazo fixado, caracterizando a dupla revelia e permitindo prosseguimento ao processo, de acordo com o art. 12, § 3º, da Lei 8.443/1992.
24.	Ao não apresentar alegações de defesa, o responsável absteve-se de exercer o direito ao contraditório e à ampla defesa, princípios insculpidos na Constituição Federal, bem como deixou de produzir provas capazes de rechaçar as irregularidades a ele imputadas.
25.	Portanto, presumem-se como verdadeiros os atos danosos descritos nas citações efetivadas (peças 32 e 33) , não elidindo o motivo da instauração desta tomada de contas especial embasada nas conclusões do Relatório Complementar de Auditoria 16597/MS/SGEP/Denasus (peças 24 a 27) e no levantamento do débito de R$ 373.372,47 à época, conforme o Relatório Completo do Tomador de Contas Especial 223/2017 (peça 13, p. 2-9) .
Responsabilização pelo Dano
26.	Em pesquisa à base de dados de Acórdãos do TCU, foram localizados três processos julgados referentes ao Programa Farmácia Popular do Brasil que já tiveram acórdãos publicados até a presente data, os TCs Processo 002.874/2014-8, Processo 003.274/2013-6 e Processo 030.027/2017-9. Em todos esses processos foi considerada a responsabilização solidária do representante legal e da empresa, não se vislumbrando motivo para divergência. Embora não se veja de pronto no arcabouço jurídico estabelecido para o Programa Farmácia Popular do Brasil condições inequívocas para o enquadramento in totum na Súmula TCU 286, quando a pessoa jurídica de direito privado responde solidariamente com seus administradores pelos danos causados ao erário na aplicação desses recursos, é razoável invocar tal entendimento considerando uma situação fática e continuada, amparada em seguidas portarias e concertações com as farmácias participantes, a exemplo do disposto no parágrafo 3º do artigo 46 da Portaria 971/GM/MS, de 15/5/2012, estendendo-se as penalidades ao proprietário ou empresário individual, ou aos sócios empresários, em caso de descredenciamento do programa. 
27.	Em recente julgado (Acórdão 5259/2018-TCU-Primeira Câmara, relator Ministro Vital do Rêgo, proferido no TC Processo 030.027/2017-9) , os posicionamentos da unidade técnica, do Ministério Público Junto ao TCU e do Relator foram uníssonos por considerar o caráter convenial conferido às avenças firmadas com farmácias e drogarias privadas pelo Programa Farmácia Popular do Brasil, o que corrobora a citação da pessoa jurídica em solidariedade com a pessoa física dos seus administradores. Cita-se trecho do Voto condutor do referido Acórdão: 
Com relação à matéria de fato, como bem ressaltou o MPTCU, a norma que instituiu o PFPB (art. 2º, inciso II, da Portaria 184/2011, sucedido pelo art. 2º, inciso II, Portaria 111/2016) atribuiu ao programa, expressamente, a natureza de convênio, por meio do qual é outorgado ao particular (farmácia ou drogaria integrante da rede privada) a gestão de recursos públicos. Assim, ao assumir voluntariamente o múnus público de gestão de recursos do PFPB, o particular se submete à obrigação de prestar contas, conforme disposto no artigo 70, parágrafo único, da Constituição, e, eventual responsabilização em caso mau uso dos recursos geridos, consoante dispõe o artigo 71, inciso II, da CF/1988. 
Nesse contexto, compartilho o entendimento do MPTCU, no sentido de que, ao se considerar a gestão de recursos públicos no âmbito de uma pessoa jurídica de direito privado, as decisões das pessoas naturais administradoras dessa pessoa jurídica determinam a destinação a ser dada àqueles recursos públicos. Isso faz com que, além da pessoa jurídica, também seus administradores sejam obrigados, pessoalmente, a comprovar a regular aplicação dos recursos públicos submetidos às suas decisões, a exemplo do que deliberou esta Corte no Acórdão 8969/2016-TCU-Segunda Câmara (Rel. Min. Raimundo Carreiro) .
Individualização das Condutas e Culpabilidade
28.	Em se tratando de processo em que as partes interessadas não se manifestaram acerca das irregularidades imputadas, não há elementos para que se possa efetivamente aferir e reconhecer a ocorrência de boa-fé na conduta dos responsáveis, podendo este Tribunal, desde logo, proferir o julgamento de mérito pela irregularidade das contas, conforme combinação dos §§ 2º e 6º do art. 202 do Regimento Interno do TCU. 
29.	Esse entendimento está amparado nos Acórdão 133/2015-TCU-Primeira Câmara (Rel. Min. Bruno Dantas) , 2455/2015-1ª Câmara (Rel. Min. Bruno Dantas) , 3604/2015-1ª Câmara (Rel. Min. Bruno Dantas) , 5070/2015-2ª Câmara (Rel. Ministro Substituto André de Carvalho) e 2424/2015-Plenário Rel. Min. Benjamin Zymler) .
30.	É razoável afirmar que era possível ao responsável ter consciência da ilicitude dos atos que praticou, sendo-lhe exigível conduta diversa, no sentido de arquivar e manter arquivados, em meio físico e magnético/eletrônico, os documentos fiscais que comprovassem a aquisição dos medicamentos dispensados, além de seguir procedimentos de verificação constantes dos normativos legais a que estava vinculado na gestão do PFPB.
31.	Assim, devem as presentes contas ser julgadas irregulares, com a condenação em débito e aplicação de multa, com remessa de cópia dos elementos pertinentes ao Ministério Público da União, atendendo, assim, ao disposto no art. 16, § 3º, da Lei 8.443/1992 c/c o art. 209, § 7º, do Regimento Interno/TCU. 
Não Ocorrência da Prescrição da Pretensão Punitiva
32.	Observa-se não ter ocorrido a prescrição da pretensão punitiva por parte do TCU que, nos termos do entendimento firmado no Acórdão 1441/2016-TCU-Plenário (Rel. Ministro Augusto Nardes) , subordina-se ao prazo geral de prescrição indicado no art. 205 do Código Civil, qual seja, dez anos contados a partir da data de ocorrência da irregularidade sancionada, nos termos do art. 189 do Código Civil.
33.	As irregularidades discutidas nesta TCE ocorreram nos exercícios de 2013 a 2015, portanto há menos de 10 anos, bem como o pronunciamento do titular da unidade técnica feito em 14/6/2018, ato que ordenou as citações, interrompeu tal prazo, nos termos do art. 202, inciso I, do Código Civil.
34.	Diante do exposto, não há óbice para que os responsáveis sejam apenados com a multa prevista no art. 57 da Lei 8.443/1992.
INFORMAÇÕES ADICIONAIS
35.	Informa-se que não foram encontrados débitos imputáveis ao responsável em outros processos em tramitação no Tribunal (peça 36) .
PROPOSTA DE ENCAMINHAMENTO
36.	Diante do exposto, submetem-se os autos à consideração superior, propondo:
	a)  considerar revéis, para todos os efeitos, a sociedade empresária Drogaria Ramalho e Ramalho Ltda. – ME/Gethal Farma (CNPJ 11.884.521/0001-75) e o Sr. Jairo Dias Ramalho (CPF XXX.719.746-XX) , dando-se prosseguimento ao processo, nos termos do art. 12, § 3º, da Lei 8.443/1992 c/c o art. 202, § 8º, do RI/TCU; 
	b) 	com fundamento nos arts. 1º, inciso I, 16, inciso III, alíneas “c” e "d", da Lei 8.443/1992 c/c os arts. 19, caput, e 23, inciso III, da mesma Lei, e com arts. 1º, inciso I, 209, inciso III e IV, 210 e 214, inciso III, do Regimento Interno do TCU, que sejam julgadas irregulares as contas da sociedade empresária Drogaria Ramalho e Ramalho Ltda. – ME/Gethal Farma (CNPJ 11.884.521/0001-75) e do Sr. Jairo Dias Ramalho (CPF XXX.719.746-XX) , condenando-os ao pagamento das quantias a seguir especificadas, com a fixação do prazo de quinze dias, a contar da notificação, para comprovarem, perante o Tribunal (art. 214, inciso III, alínea “a”, do Regimento Interno) , o recolhimento da dívida aos cofres do Fundo Nacional de Saúde, atualizadas monetariamente e acrescidas	 dos juros de mora, calculados a partir das datas discriminadas até a data do recolhimento, e com o abatimento de valores acaso já satisfeitos, na forma prevista na legislação em vigor.
	Data do fato gerador
	Valor histórico (R$) 

	15/03/2013
	3.262,68

	15/03/2013
	174,28

	05/04/2013
	6.113,54

	05/04/2013
	144,24

	19/04/2013
	5.886,55

	19/04/2013
	155,24

	29/04/2013
	3.890,43

	29/04/2013
	13,77

	29/04/2013
	12,42

	31/05/2013
	5.802,88

	31/05/2013
	4.408,02

	31/05/2013
	22,58

	31/05/2013
	12,42

	04/06/2013
	7.065,13

	04/06/2013
	184,39

	05/06/2013
	4.957,20

	05/06/2013
	38,61

	28/06/2013
	5.077,08

	28/06/2013
	8.896,27

	28/06/2013
	39,96

	31/07/2013
	9.061,29

	31/07/2013
	4.649,40

	31/07/2013
	58,34

	31/07/2013
	26,19

	02/09/2013
	4.714,20

	02/09/2013
	9.895,44

	02/09/2013
	26,19

	02/09/2013
	54,75

	01/10/2013
	6.772,41

	01/10/2013
	12,42

	01/10/2013
	64,26

	02/10/2013
	14.795,29

	02/10/2013
	4,80

	02/10/2013
	180,20

	12/11/2013
	4.818,42

	12/11/2013
	9.234,05

	12/11/2013
	31,77

	12/11/2013
	24,84

	12/11/2013
	120,28

	06/12/2013
	10.212,68

	06/12/2013
	4.092,12

	06/12/2013
	31,77

	06/12/2013
	24,84

	06/12/2013
	101,89

	30/12/2013
	9.702,56

	30/12/2013
	4.704,75

	30/12/2013
	31,77

	30/12/2013
	120,28

	30/12/2013
	24,84

	07/02/2014
	9.364,86

	07/02/2014
	4.662,36

	07/02/2014
	31,77

	07/02/2014
	45,15

	07/02/2014
	12,42

	31/03/2014
	4.729,86

	31/03/2014
	9.174,99

	31/03/2014
	31,77

	31/03/2014
	58,34

	09/04/2014
	5.337,36

	16/04/2014
	8.676,57

	16/04/2014
	31,77

	16/04/2014
	3,20

	13/05/2014
	4.304,07

	13/05/2014
	37,26

	30/05/2014
	7.592,51

	30/05/2014
	142,70

	02/06/2014
	5.693,48

	02/06/2014
	14,40

	02/06/2014
	196,70

	06/06/2014
	2.976,75

	06/06/2014
	28,35

	06/06/2014
	24,84

	04/07/2014
	8.818,78

	04/07/2014
	3.645,00

	04/07/2014
	4,80

	04/07/2014
	12,42

	04/07/2014
	72,85

	04/07/2014
	24,84

	31/07/2014
	11.479,24

	31/07/2014
	6,40

	31/07/2014
	319,94

	01/08/2014
	5.654,61

	01/08/2014
	46,98

	01/08/2014
	210,32

	09/09/2014
	4.624,29

	09/09/2014
	11.453,96

	09/09/2014
	60,48

	09/09/2014
	91,53

	09/09/2014
	392,85

	09/09/2014
	469,42

	02/10/2014
	14.364,48

	02/10/2014
	89,54

	02/10/2014
	719,91

	02/10/2014
	38,67

	03/10/2014
	5.373,27

	03/10/2014
	72,90

	03/10/2014
	524,01

	03/10/2014
	24,03

	03/11/2014
	14.095,18

	03/11/2014
	10.143,09

	03/11/2014
	24,84

	03/11/2014
	89,54

	03/11/2014
	714,74

	03/11/2014
	257,01

	03/11/2014
	38,67

	28/11/2014
	7.323,48

	28/11/2014
	12.601,10

	28/11/2014
	136,31

	28/11/2014
	24,84

	28/11/2014
	355,32

	28/11/2014
	569,39

	28/11/2014
	24,03

	28/11/2014
	39,66

	14/01/2015
	9.130,32

	14/01/2015
	12.773,57

	14/01/2015
	130,34

	14/01/2015
	24,84

	14/01/2015
	167,54

	14/01/2015
	542,42

	09/02/2015
	10.331,62

	09/02/2015
	93,94

	09/02/2015
	272,31

	09/02/2015
	38,67

	10/02/2015
	7.003,26

	10/02/2015
	24,84

	10/02/2015
	116,10

	03/03/2015
	1.935,36

	03/03/2015
	81,54

	04/03/2015
	2.637,93

	04/03/2015
	113,94

				Valor atualizado em 19/11/2018: R$ 491.925,74 (peça 37) 
	c) aplicar à sociedade empresária Drogaria Ramalho e Ramalho Ltda. – ME/Gethal Farma e ao Sr. Jairo Dias Ramalho (CPF XXX.719.746-XX) , a multa prevista no art. 57 da Lei 8.443/1992 c/c o art. 267 do Regimento Interno, com a fixação do prazo de quinze dias, a contar da notificação, para comprovarem, perante o Tribunal (art. 214, inciso III, alínea “a”, do Regimento Interno) , o recolhimento da dívida aos cofres do Tesouro Nacional, atualizada monetariamente desde a data do acórdão que vier a ser proferido até a do efetivo recolhimento, se for paga após o vencimento, na forma da legislação em vigor;
	d) autorizar, desde logo, nos termos do art. 28, inciso II, da Lei 8.443/1992 c/c o art. 219, inciso II, do RI/TCU, a cobrança judicial da dívida caso não atendidas as notificações;
	e) autorizar, desde logo, com fundamento no art. 26, da Lei 8.443/1992 c/c o art. 217, do Regimento Interno do TCU, caso seja do interesse da sociedade empresária Drogaria Ramalho e Ramalho Ltda. – ME/Gethal Farma (CNPJ 11.884.521/0001-75) e do Sr. Jairo Dias Ramalho (CPF XXX.719.746-XX) , o parcelamento da dívida em até 36 parcelas, incidindo, sobre cada uma, os encargos legais devidos, sem prejuízo de alertá-los de que, caso optem por essa forma de pagamento, a falta de comprovação do recolhimento de qualquer parcela implicará o vencimento antecipado do saldo devedor, nos termos do art. 26, parágrafo único, e 59, da Lei 8.443/1992 c/c o art. 217, § 2º, do Regimento Interno do TCU; 
	f) encaminhar cópia da deliberação que vier a ser proferida, bem como do relatório e do voto que a fundamentarem, ao Procurador-Chefe da Procuradoria da República em Minas Gerais, nos termos do § 3º do art. 16 da Lei 8.443/1992 c/c o § 7º do art. 209 do Regimento Interno do TCU, para adoção das medidas cabíveis; e comunicar-lhe que o relatório e o voto que a fundamentarem podem ser acessados por meio do endereço eletrônico www.tcu.gov.br/acordaos e que, caso haja interesse, o Tribunal pode enviar-lhe cópia desses documentos sem qualquer custo.
2.	O representante do MPTCU que atuou no feito, Procurador Rodrigo Medeiros de Lima, em parecer à peça 43, manifestou-se de acordo com a proposta da unidade instrutiva, com o ajuste de incluir o termo “solidariamente” na proposta de condenação dos responsáveis ao pagamento dos débitos identificados nos autos, constante da alínea “b” do item 36 da instrução à peça 40.
É o relatório.

não há.

Procurador Rodrigo Medeiros de Lima.

TOMADA DE CONTAS ESPECIAL. PROGRAMA FARMÁCIA POPULAR DO BRASIL - AQUI TEM FARMÁCIA POPULAR. IRREGULARIDADES. DÉBITO. CITAÇÃO DOS RESPONSÁVEIS. REVELIA. CONTAS IRREGULARES. DÉBITO. MULTA.

TOMADA DE CONTAS ESPECIAL (TCE)

Secretaria de Controle Externo de Tomada de Contas Especial (SecexTCE).

Em apreciação, tomada de contas especial (TCE) instaurada pelo Fundo Nacional de Saúde/Ministério da Saúde (FNS/MS) , em desfavor da empresa Drogaria Ramalho e Ramalho Ltda. – ME/Gethal Farma, solidariamente com o Sr. Jairo Dias Ramalho, sócio responsável da referida empresa, em razão da aplicação irregular dos recursos do Sistema Único de Saúde (SUS) no âmbito do Programa Farmácia Popular do Brasil – Aqui Tem Farmácia Popular (PFPB) .
O PFPB consiste na disponibilização, pelo Ministério da Saúde, de medicamentos e/ou correlatos à população, por meio de rede própria, constituída por farmácias populares, em parceria com os estados, Distrito Federal e municípios, ou por meio da rede privada de farmácias e drogarias, na modalidade "Aqui Tem Farmácia Popular".
Auditoria realizada pelo Departamento Nacional de Auditoria do SUS (Denasus) na drogaria em comento constatou a ocorrência de prejuízo ao PFPB no valor histórico total de R$ 373.372,47 (peça 24, p. 15) , no período de 15/3/2013 a 4/3/2015, tendo em vista irregularidades que contrariaram dispositivos da Portaria 971/GM/MS, de 15/5/2012, conforme consubstanciado no relatório do tomador de contas (peça 13, p. 2-9) . São elas: i) registro de dispensação de medicamentos sem apresentação de notas fiscais de aquisição; ii) dispensação em nome de pessoa falecida; e iii) não apresentação de cópias dos cupons vinculados e receitas médicas solicitadas e/ou irregularidades em cupons e receitas médicas apresentados pela empresa auditada.
Na fase interna desta TCE, o relatório do tomador de contas, elaborado pelo FNS/MS (peça 13) , concluiu pela responsabilização da empresa Drogaria Ramalho e Ramalho Ltda. - ME, solidariamente com o sócio responsável à época da ocorrência dos fatos, Sr. Jairo Dias Ramalho, pela totalidade do débito apurado.
O relatório de auditoria do controle interno (peça 14) aquiesceu às conclusões integrantes do relatório do tomador de contas. Conforme o certificado e o parecer de auditoria 281/2018, o dirigente do órgão de controle interno concluiu pela irregularidade das presentes contas (peças 15 e 16) , cuja ciência pelo Ministro da Saúde deu-se à peça 17.
No âmbito do TCU, a Secretaria de Controle Externo de Tomada de Contas Especial (SecexTCE) promoveu a citação dos responsáveis (peças 32 e 33) , cujos ARs acostados às peças 34 e 35 atestam o recebimento das missivas citatórias pelos responsáveis.
Transcorrido o prazo para apresentação da defesa, os responsáveis mantiveram-se inertes, razão pela qual a unidade instrutiva pugna pela aplicação da revelia, conforme disposição constante do art. 12, § 3º, da Lei 8.443/1992. No mérito, sugere que as contas especiais dos responsáveis sejam julgadas irregulares, com sua condenação em débito pela totalidade dos valores apurados e aplicação, individual da multa prevista no art. 57 da Lei 8.443/1992.
O representante do MPTCU que atuou no feito, Procurador Rodrigo Medeiros de Lima, em parecer à peça 43, manifestou-se de acordo com a proposta da SecexTCE, propondo, em adição, ajuste pontual no sentido de que a condenação em débito de ambos os responsáveis ocorra de forma solidária. 
Manifesto minha concordância com as propostas constantes dos pareceres prévios.
De início, aplico os efeitos da revelia a ambos os responsáveis nos termos do art. 12, § 3º, da Lei 8.443/1992, dado que, devidamente citados conforme se observa dos ARs às peças 34 e 35, mantiveram-se inertes ao chamamento desta Corte para apresentação de defesa.
 A documentação constante dos autos comprova a ocorrência das irregularidades noticiadas e demonstra as condutas dos responsáveis para sua consecução, o que gerou um prejuízo total ao erário federal de R$ 373.372,47, em valores históricos, conforme apontado a seguir:
a falta de apresentação de notas fiscais de forma a comprovar as aquisições dos medicamentos e/ou correlatos registrados no Sistema Autorizador de Vendas do PFPB gerou um prejuízo de R$ 363.913,74, segundo se observa das evidências acostadas à peça 24, p. 6-11;
registro de dispensação de medicamentos no Sistema Autorizador de Vendas do PFPB com data posterior ao registro de óbito acarretou prejuízo de R$ 1.198,90, conforme evidências à peça 24, p. 11-12;
a não apresentação de cópias dos cupons vinculados e receitas médicas solicitadas e/ou irregularidades em cupons e receitas médicas apresentados pela empresa auditada gerou o prejuízo de R$ 8.259,83, de acordo com as evidências apontadas à peça 24, p. 12-15.
Tenho defendido, em situações similares, a exemplo do que restou decidido pelo Acórdão 5259/2018-TCU-Primeira Câmara, de minha relatoria, que a norma instituidora do PFPB e que atualmente o regulamenta, Portaria MS 111/2016, conferiu natureza convenial a tal programa, por meio do qual é outorgado ao particular, farmácia ou drogaria integrante da rede privada, a gestão de recursos públicos, submetendo-se, por via de consequência, ao dever de prestar contas dos recursos públicos a ele confiados, nos termos do art. 71, inciso II, da CF/1988.
Nesta hipótese, respondem solidariamente tanto a pessoa jurídica de direito privado quanto o seu gestor, na medida em que as decisões por ele adotadas é que determinam a destinação a ser dada àqueles recursos públicos.
Em razão do exposto, devem as contas especiais dos responsáveis arrolados serem julgadas irregulares, com sua condenação solidária em débito pela totalidade dos prejuízos apurados e imputação da multa individual prevista no art. 57 da Lei 8.443/1992.
Com essas considerações, VOTO para que o Tribunal aprove a minuta de acórdão que ora submeto à consideração deste Colegiado.
TCU, Sala das Sessões Ministro Luciano Brandão Alves de Souza, em 25 de junho de 2019.
Ministro VITAL DO RÊGO 
Relator